最高法院民事判決　　　　　　　　　　　　　　　　八十六年度台上字第一四一號
　　上　訴　人　甲○○
　　被 上訴 人　劉新星
　　　　　　　　劉阿長
　　　　　　　　乙○○
　　　　　　　　劉水祥
　　　　　　　　劉蘭祥
　　　　　　　　劉東財
　　　　　　　　劉梅財
　　　　　　　　劉梅金
　　　　　　　　丙○○
　　　　　　　　劉連梅
　　　　　　　　劉梅維
右當事人間請求分割共有物事件，上訴人對於中華民國八十四年十一月十四日台灣高
等法院第二審更審判決（八十三年度上更(一)字第二九一號），提起上訴，本院判決如
左：
    主  文
原判決廢棄，發回台灣高等法院。
    理  由
本件上訴人主張：坐落苗栗縣頭屋鄉○○○段二岡坪小段四六五號土地，面積○‧二
七五九公頃為兩造所共有，並無不能分割之約定，亦無因使用目的不能分割之情形，
因無法協議分割等情，求為裁判分割，並命第一審共同被告劉親蘭同意分割，將其於
系爭土地上之地上權登記轉載於第一審判決附圖（下稱附圖）Ａ所示部分之土地上；
被上訴人劉阿長將其於系爭土地上之地上權登記轉載於附圖Ｃ所示部分土地上之判決
。
被上訴人則以：系爭土地早經兩造之先祖於日據時期明治四十一年訂立分鬮書，約明
靠東側約略三分之一部分歸長房劉德鳳、中段約略三分之一部分歸次房劉德盛、其餘
靠西側約略三分之一部分歸三房劉德元取得，並據立石為界，嗣後各房並依此分鬮書
各自建屋使用及管理。依日據時期台灣民事習慣，認鬮分本質上與共有物之協議分割
相同，鬮分之效果在於終止共有關係，使各承繼人就其分得部分取得單獨所有權。至
台灣光復後，雖仍為共有之登記，應不影響因鬮分而各已取得所有權之效力，上訴人
訴請分割應無理由等語，資為抗辯。
原審將第一審所為分割系爭共有土地部分之判決廢棄，改判駁回上訴人該部分之訴，
係以：兩造共同之第十四代祖劉天啟後，繼承人劉德鳳、劉德盛、劉德元三人於日
據時期明治四十一年九月書立分鬮書，以抽籤拈鬮方式將劉天啟所遺家產分予長、次
、三房，鬮分土地計有十三筆，系爭土地即其中之一筆，靠東側三分之一部分埋石為
界，歸長房劉德鳳取得、中段三分之一部分亦埋石為界，歸次房劉德盛取得、餘靠西
側三分之一部分，則歸三房劉德元取得，其界址已臻明確。縱三房分得之土地與系爭
土地三分之一面積略有出入，或其面積於當時並未明確，亦無礙於已有明確界址使該
項法律行為已確定之效力。系爭分鬮書係成立於日據時期，依當時適用之日本民法第
一百七十六條之規定，其物權之設定、移轉，係採意思主義，於物權契約成立時，即
生效力。故分鬮書於成立時，各房依分鬮書分得之土地即已取得具有排他性之單獨所
有權，彼此間就他人所分得之部分土地，已無任何共有權利存在，非謂該分鬮書僅有
分管契約之效力。台灣光復後辦理土地總登記時，雖仍依照日據時期之土地登記簿轉
載，將三房子孫全部登記為系爭土地之共有人，惟此係不合真實之登記，自不影響於
分鬮書成立時各房已取得各自分得部分土地之單獨所有權，上訴人之祖父劉親蘭就本
件土地之東段部分有單獨所有權，縱其與上訴人間之贈與契約發生效力，亦係取得系
爭土地之東段部分之單獨所有權，其執該不合真實情形之登記，主張就系爭土地有應
有部分三分之一，訴請分割，自屬無據等詞，為其判斷之基礎。
惟按物權契約亦為法律行為之一種，故物權契約之內容，亦須合法、可能、確定，始
生效力。本件原審既認定系爭分鬮書係屬物權契約，則其內容即須具備上開生效要件
始生分割共有物之效力，為本院前次發回意旨所指明。且查系爭土地係呈不規則地形
（見一審卷十八頁地籍圖）。系爭分鬮書所載「靠東側」、「中段」及「餘西側」部
分，其實際位置及面積各為何﹖是否可得確定﹖各當事人是否得據以單獨取得所分得
之土地所有權﹖尚有待說明。否則，上訴人以共有人之地位，訴請分割共有土地，即
非不應准許。況上訴人亦爭執被上訴人主張依分鬮書所記載之分割方法，陳稱伊取得
之土地無從確定等語（見原審更(一)卷四五頁）。實情如何﹖亦待事實審法院審認澄清
，以為判斷之依據。上訴論旨，執以指摘原判決不當，求予廢棄，非無理由。
據上論結，本件上訴為有理由。依民事訴訟法第四百七十七條第一項、第四百七十八
條第一項，判決如主文。
中      華      民      國    八十六    年      一      月     十七     日
                              最高法院民事第六庭
                                  審判長法官  吳  啟  賓
                                        法官  洪  根  樹
                                        法官  謝  正  勝
                                        法官  劉  福  來
                                        法官  黃  熙  嫣
      右正本證明與原本無異
                                              書  記  官
中      華      民      國    八十六    年      一      月     三十     日
〔注意事項〕
<日本民法,176,,日本民法第一百七十六條>
